【裁判字號】    89,苗簡,148
【裁判日期】    890712
【裁判案由】    所有權移轉登記
【裁判全文】
臺灣苗栗地方法院民事簡易判決  八十九年度苗簡字第一四八號
    原      告  乙○○
    訴訟代理人  李世才律師
                劉玉蓮      住.
    被      告  甲○○      住.
    訴訟代理人  江錫麒律師
右當事人間請求履行契約等事件，本院判決如左：
    主      文
被告應將坐落苗栗縣苗栗市○○○段上南勢坑小段一四二三之七地號及一四二三之十
地號二筆土地之所有權狀交付原告，並協同將各該土地所有權應有部分各三分之一辦
理移轉登記與原告所有。
原告其餘之訴駁回。
訴訟費用由被告負擔三分之二，餘由原告負擔。
    事      實
甲、原告方面：
一、聲明：求為判決被告應將坐落苗栗縣苗栗市○○○段上南勢坑小段一四二三之七
    地號及一四二三之十地號二筆土地之所有權狀交付原告，並協同將各該土地所有
    權應有部分各三分之一辦理移轉登記與原告所有，並應將坐落其上即門牌號碼苗
    栗市新英里十五鄰新英二００之一號之建物移轉占有與原告使用。
二、陳述：
(一)緣原告與訴外人即被告之弟張玉火於民國（下同）八十四年五月十二日訂立不動
    產買賣契約，以新台幣（下同）五十萬元之價金買受張玉火所有坐落苗栗縣苗栗
    市○○○段上南勢坑小段一四二三之七、一四二三之十地號二筆土地及其上建物
    （以下簡稱系爭房地），依前開買契約書第五條之約定，張玉火至遲應自簽約之
    日起一年內將所有權應有部分移轉登記完竣，詎原告給付價金後，張玉火不僅未
    履行移轉登記之義務，竟於八十八年五月一日，以積欠其兄即被告三十五萬元為
    由，逕將系爭房地作價出售與被告，並以買賣為原因辦畢前開二筆土地之移轉登
    記事宜，經原告發現後，對被告及張玉火提起共同詐欺之告訴，嗣因檢察官以被
    告與張玉火間確有借貸之實，對被告予以不起訴處分，而張玉火部分則遭起訴。
    迄於八十八年六月四日早上十時許，兩造及張玉火為解決此一物二賣之糾紛，在
    銅鑼鄉○○村○鄰○○路五十九號召開協調會，並達成張玉火於八十八年六月底
    前，將積欠被告之三十五萬元清償後，被告即應將前開二筆土地權狀交付原告辦
    理所有權移轉登記，並移轉其上建物占有之協議，惟張玉火並未於上開約定時間
    清償被告三十五萬元俾利辦理系爭房地所有權之移轉登記手續，原告乃於八十九
    年一月十九日委請律師通知被告於八十九年一月二十八日上午十時三十分至律師
    事務所由原告代張玉火向被告清償三十五萬元，以利被告履行移轉系爭土地所有
    權之義務，詎竟為被告所拒，原告不得已，於八十九年二月十一日以就債之履行
    有利害關係之人之地位將該三十五萬元提存於鈞院提存所，以代張玉火向被告清
    償。
(二)按債之清償得由第三人為之．．．第三人就債之履行有利害關係者，債權人不得
    拒絕，民法第三百十一條定有明文。查本件被告依前述協議書第二條之約定，於
    張玉火將三十五萬元之借款清償後，負有將系爭二筆土地移轉登記予原告之義務
    ，而原告既已依前開規定代張玉火將三十五萬元提存於鈞院提存所以為清償，則
    被告即負有移轉系爭二筆土地予原告之義務，詎被告拒絕履行此項義務，且占有
    其上建物，爰依契約之法律關係，訴請被告應將坐落苗栗縣苗栗市○○○段上南
    勢坑小段一四二三之七地號及一四二三之十地號二筆土地之所有權狀交付原告，
    並協同將各該土地所有權應有部分各三分之一辦理移轉登記與原告所有，並應將
    坐落其上即門牌號碼苗栗市新英里十五鄰新英二００之一號之建物移轉占有與原
    告使用。
三、就被告抗辯所為之陳述：
(一)被告雖辯稱協議書第二條之規定，係屬民法第一百零二條規定之附終期之法律行
    為云云。惟所謂附終期之法律行為，係指約明期限屆滿時，當然失其效力之法律
    行為而言，．．．定明應為履行之期限，並非同條項所稱附終期之法律行為（最
    高法院著有二十六年渝上字第一六三號判例參照），本件協議書雖定有「言明八
    八年六月底前付與被告」之字句，惟依前開判例，顯非屬附終期之法律行為，況
    參照最高法院六十四年台再字第一七七號判例意旨，買賣價金，自客觀上觀察殊
    無非於一定時期為給付不能達其契約目的之情形，亦無民法第二百五十五條得解
    除契約之適用，是被告抗辯協議書契約已解除，即屬無據。
(二)嗣被告雖又舉證協議時在場之證人陳光隆、林本源等人以證明協議書第二條所載
    八十八年六月底前張玉火須還錢，否則協議失效一事云云。惟證人陳光隆為當地
    里長，協議書亦由其執筆，協議書既開宗明義載明緣由係為解決張玉火將系爭二
    筆土地一物二賣予原告及被告二人，致三人間發生糾紛，故召開協調會以解決此
    項糾紛之旨，其竟無視於親筆所書內容，而於鈞院證稱三人係因開路糾紛而為協
    調，已見其證詞不實在，另就三方是否曾約定張玉火必須於六月底前還錢，否則
    契約作廢一點，則又含糊其詞證稱「好像有說過」云云，然觀之陳光隆執筆書立
    協議書之文筆，就三方約定應作廢之事項，均於協議書第五條明白書立：「現有
    通路．．．原有道路始能作廢」之文句，用詞用語明確，無絲毫之含糊不明，是
    三方倘若曾約定張玉火如於六月底前不還錢，則協議自動失效或作廢，執筆之陳
    光隆豈會未於協議書內明確記明，以杜爭執之理，足見其所證顯不實在。至另一
    證人林本源雖亦證稱其當時在現場見證並有聽到雙方說如果在六月底沒還錢，該
    契約即無效云云，但事實上並無任何人曾口出此言，故經質之該話是何人所說時
    ，則又答稱「我忘了」云云，其既為見證人，且稱有聽到雙方說，竟又稱我忘了
    是那一方談的，益見所證矛盾及詞拙堪認所證不實，況假設現場果曾有人提過此
    點建議，惟既未記明於協議書內，亦足見三方對此意思表示並未一致而不成立，
    且就前述被告所舉之證人即陳光隆及林本源之所證，亦明顯與被告所陳及被告之
    弟張玉火之所證迥異，蓋當初三方如確有張玉火屆期不給錢，協議即作廢失效之
    合意，被告即無庸再以存證信函片面通知原告及張玉火，主張該協議書已作廢失
    效，亦無庸於八十八年八月初再找張玉火徵求其是否同意解除契約之情，更足見
    前開證人之所證皆屬虛偽，尤以該協議書既係由原告、被告及張玉火三方意思表
    示一致而後簽立，又豈容由被告與張玉火二私下解除，況依協議書之內容觀之，
    除系爭協議書第二條之外，並就飲用水井之永久共同使用，占用土地之解決方法
    及現有道路之使用問題等併為協議，又豈容被告任意主張為作廢失效或解除之理
    ，是被告所辯均屬無據，無足採信。
三、證據：提出不動產買賣契約書、協議書、本院八十九年度存字第一０一號提存書
    、台灣苗栗地方法院檢察署檢察官八十八年度偵字第二八五九號起訴書及不起訴
    處分書各一件、土地登記簿謄本及律師函各二件為證，並聲請訊問證人劉家隆。
乙、被告方面：
一、聲明：請求為判決駁回原告之訴。
二、陳述：
(一)被告之胞弟張玉火前於八十四年間向原告高利借款未能完全清償，乃於八十四年
    五月十二日與原告訂定不動產買賣契約，由張玉火將系爭房地以五十萬元之價格
    出賣與原告，嗣張玉火自八十七年十一月二十四日起至八十八年四月二十九日止
    ，陸續多次向被告借貸三十五萬元，因無力清償，同意將系爭房地，作價三十五
    萬元移轉登記與被告，並委請代書於八十八年五月二十一日辦竣系爭二筆土地之
    移轉登記事宜。
(二)按附終期之法律行為，於期限屆滿時，失其效力，民法第一百零二條第二項定有
    明文。本件原告於張玉火將系爭二筆土地移轉登記予被告後，竟以擬封閉被告進
    出家門所需通過之原告土地，致被告無法通行作為報復，要脅被告談判系爭二筆
    土地之再移轉事宜，被告迫於無奈乃於八十八年六月四日與原告及張玉火訂定協
    議書，依協議書第二條約定：「張玉火所欠甲○○三十五萬元，言明於八十八年
    六月底前付予甲○○後，始將甲○○已登記之該筆土地權狀交予乙○○辦理移轉
    登記」等情，有原告提出之協議書可稽。查前開協議書僅針對坐落苗栗縣苗栗市
    ○○○段南勢坑小段一四二三之七、之十地號二筆土地之移轉登記為約定，並未
    談及其上地上建物，此業據證人即原告之父劉家隆、證人即協議書之代書人（新
    英里里長）陳光隆、證人即兩造之鄰居林本源到庭結證屬實，是原告據協議書併
    訴請將系爭建物移轉占有之部分，顯已超過協議書之範圍，非有所據，自應予駁
    回。再者，因張玉火未於八十八年六月三十日期限屆滿時還錢，被告曾於八十八
    年七月一日，以苗栗大坪頂郵局第二二號存證信函通知張玉火及本件原告，明示
    上開協議書因張玉火未依約於期限內清償，自即日起失效，亦經原告於同年月二
    日、張玉火於同年月三日分別收受在案。此一無效之效果，徵諸證人陳光隆、林
    本源到庭結證稱：簽訂協議書時，雙方之一方曾表示如果張玉火未於八十八年六
    月三十日期限內還錢，則上開協議失效等情，應與兩造之真意無違。從而，依首
    揭民法第一百零二條第二項規定，被告抗辯協議書已失效力，洵堪採信。不惟如
    此，被告亦曾於發函之後約一個月左右，面見張玉火詢及對協議書約定返還三十
    五萬元一事有何意見，經張玉火表示無力返還，請求解除契約，被告應其所請，
    雙方同意解除協議書之法律關係，此亦據張玉火到庭證述無誤。據此，被告與張
    玉火間之協議書法律關係，既因期限屆滿而失效，並經雙方同意解除，張玉火與
    被告間當無債之法律關係，從而原告委請律師函知被告應於八十九年一月二十八
    日上午十時三十分前往其事務所，由原告代張玉火向被告清償三十五萬元云云，
    顯無法律上之原因，被告無法受償。
(三)況被告早於八十八年七月一日即已函知原告協議書失效之事，原告就此並無任何
    爭執，且其於前對被告及張玉火提起所有權移轉登記之訴訟中（鈞院八十八年度
    苗簡字第六一一號）亦無代張玉火清償之表示，足見其對於協議書內容失效之結
    果，並無不同之見解，益證被告之抗辯為可採；再者，張玉火既因協議書之法律
    關係失效而非債務人，則原告主張其為就債之履行有利害關係之人，向鈞院提存
    所提存三十五萬元，並請求被告將系爭房地所有權移轉登記予原告云云，應非有
    據。
三、證據：提出台灣苗栗地方法院檢察署檢察官八十八年度偵字第二八五九號不起訴
    處分書、台灣高等法院台中分院檢察署八十九年度議和字第一四四號處分書、本
    院八十八年度裁全字第四九０號民事裁定、本院八十八年度聲字第一六三號民事
    裁定、台灣高等法院台中分院八十九年度抗字第二十號民事裁定、本院八十八年
    度苗簡字第六一一號民事簡易判決、建物登記簿謄本、郵局存證信函及協議書各
    一件、土地登記簿謄本及回執各二件、照片三禎為證，並聲請訊問證人張玉火、
    林本源及陳光隆。
丙、本院依職權調閱本院八十八年度苗簡字第六一一號民事卷宗。
    理      由
一、原告起訴主張：原告與訴外人張玉火於八十四年五月十二日訂立不動產買賣契約
    ，以五十萬元之價金買受張玉火所有之系爭房地，惟原告給付價金後，張玉火竟
    遲未履行移轉登記及占有之義務，反於八十八年五月一日，以其積欠被告三十五
    萬元為由，逕將系爭房地作價出售與被告，並以買賣為原因辦竣前開二筆土地之
    移轉登記事宜，嗣於八十八年六月四日早上十時許，兩造及張玉火為解決此一物
    二賣之糾紛，在銅鑼鄉○○村○鄰○○路五十九號召開協調會，達成張玉火於八
    十八年六月底前，將積欠被告之三十五萬元清償後，被告即應將系爭土地權狀交
    付原告辦理所有權移轉登記之協議，詎張玉火竟未依約清償積欠被告之款項，原
    告乃於八十九年一月十九日，委請律師函知被告，欲代張玉火清償借款情事，惟
    遭被告拒絕，原告不得已，於八十九年二月十一日以就債之履行有利害關係之人
    之地位，將張玉火積欠被告之前開款項提存於本院提存所，是原告既已代張玉火
    向被告清償，則依前開協議書之約定，被告即負有交付系爭二筆土地之所有權狀
    協同辦理移轉登記與原告，並將系爭建物交付原告使用之義務，爰依契約之法律
    關係，求為判決如聲明所示。而被告則以：張玉火先於八十四年五月十二日將系
    爭房地出賣原告，繼於八十八年五月一日因積欠被告借款三十五萬元無力清償，
    同意將系爭房地作價三十五萬元出售與被告，並以買賣為原因辦畢系爭二筆土地
    之移轉登記事宜，嗣原告竟以擬封閉被告所必須通行之原告土地作為報復，要脅
    被告談判系爭二筆土地之再移轉事宜，被告迫於無奈與原告及張玉火三人訂定協
    議書，約定張玉火於八十八年六月底前，清償積欠被告之款項後，被告即將系爭
    二筆土地之權狀交付原告辦理移轉登記，倘張玉火未於前開時間履行，則協議即
    失效，詎張玉火並未於約定之時間將借款清償，被告於八十八年七月一日，以郵
    局存證信函分別通知張玉火及原告，明示上開協議書已因張玉火未依約於期限內
    清償，自即日起失效等情，迄於發函後約一個月左右，被告當面詢之張玉火對前
    開協議書業已失效一事有何意見，張玉火表示無力清償，同意解除契約，則前開
    協議書之法律關係，既因期限屆滿而失效，並經被告與張玉火雙方同意解除，則
    張玉火與被告間已無債之法律關係，因張玉火並非債務人，是原告以其就債之履
    行有利害關係之人向本院提存所提存三十五萬元，代張玉火清償，並請求被告將
    系爭土地移轉登記與原告，即非有據，又兩造之前開協議內容並未提及系爭建物
    移轉占有情事，則原告並依協議書之約定，訴請被告移轉系爭建物之占有，亦屬
    無據等語，資為抗辯。
二、查原告主張張玉火先於八十四年五月十二日將系爭房地出賣與原告，繼於八十八
    年五月一日，以積欠被告三十五萬元為由，將系爭房地作價出售與被告，並以買
    賣為原因辦竣前開二筆土地之移轉登記事宜，嗣於八十八年六月四日早上十時許
    ，兩造與張玉火達成協議，依協議書第二條規定：「張玉火所欠甲○○三十五萬
    元正，言明八十八年六月底前付與甲○○後，始將甲○○已登記之該筆土地權狀
    交與乙○○辦理移轉登記。」等語，詎張玉火並未依約於前開時間償還積欠被告
    之款項，原告乃於八十九年一月十九日委請律師通知被告，由其代張玉火向被告
    清償前揭借款，俾利被告履行辦理系爭二筆土地所有權移轉登記與原告之義務，
    惟竟為被告所拒，原告即於八十九年二月十一日將三十五萬元提存於本院提存所
    之事實，業據其提出與所述相符之不動產買賣契約書、協議書、本院八十九年度
    存字第一０一號提存書、土地登記簿謄本、律師函等件為證，且為被告所不爭執
    ，自堪信原告此部分之主張為實在。
三、至被告辯稱：兩造與張玉火於協議是時，曾約定倘張玉火未於八十八年六月底前
    清償積欠被告之借款，該協議即失效云云，惟此已為原告所否認。查據參與協議
    之證人陳光隆證稱：「當初協調時，好像有說過張玉火在六月底要還錢，如果未
    還錢協議就失效。」及證人林本源雖證述：「我當初有聽到雙方說如果在六月底
    沒還錢，該契約即無效，但我忘了是那一方說的。」各等語（見本院八十九年六
    月一日言詞辯論筆錄），然證人陳光隆就雙方間是否曾有前開約定乙節，並未能
    明確證述，至證人林本源亦無法具體證稱究雙方均曾為此提議，或何方曾提及此
    約定，抑兩造及張玉火間是否已達成合意等情，尚難執其等前開所證，遽為有利
    於被告之認定，復參以該紙協議內容並無任何倘張玉火未於期限內清償，協議書
    即自動失效約定之記載，實無從遽認三方就此已然達成合意，是被告上開所辯尚
    非足採。本件被告另抗辯：三方協議書第二條之約定，係屬民法第一百零二條所
    稱附終期之法律行為，因張玉火未於約定之期限內清償借款，則協議書當然失其
    效力云云。惟按民法第一百零二條第二項所稱附終期之法律行為，係指約明期限
    屆滿時，當然失其效力之法律行為而言。本件雙方所訂買賣布疋之契約，約定二
    十四年六月內出清，不過定明應為履行之期限，並非同條項所稱附終期之法律行
    為，最高法院著有二十六年渝上字第一六三號判例足資參照。經查，本件協議書
    第二條約定：「張玉火所欠甲○○三十五萬元正，言明八十八年六月底前付與甲
    ○○後，始將甲○○已登記之該筆土地權狀交與乙○○辦理移轉登記。」等語，
    惟此乃定明張玉火應為履行清償借款之期限，尚非民法第一百零二條所稱附終期
    之法律行為，揆諸前開法例，被告辯稱協議書第二條之約定，係屬民法第一百零
    二條所稱附終期之法律行為，因張玉火未於約定之期限內清償，協議書當然失其
    效力云云，要非足取。
四、按民法第二百五十五條所謂依契約之性質，非於一定時期為給付不能達其契約之
    目的者，係指就契約本身，自客觀上觀察，即可認識非於一定時期為給付不能達
    其契約目的之情形而言，如定製慶祝國慶牌坊是，又所謂依當事人之意思表示，
    非於一定時期為給付不達其契約之目的者，必項契約當事人間有嚴守履行期間之
    合意，並對此期間之重要（契約之目的所在）有所認識，如定製手工製品一套，
    並告以係為本月五日出國贈送親友之用，必須於本月四日交付是。本件再審原告
    應為之給付，係買賣價金，自客觀上觀察殊無非於一定時期為給付不能達契約目
    的之情形，而兩造間又無從證明有嚴守六個月履行期限之合意，並對此期限之重
    要已有所認識，自無民法第二百五十五條之適用，最高法院著有六十四年台再字
    第一七七號判例意旨足資參照。查依本件協議書之性質觀之，張玉火所應為之給
    付，僅係借款債務，自客觀上觀察殊無非於一定時期給付，即無法達契約目的之
    情形，揆之前開說明，自無民法第二百五十五條所定得不經催告，逕行解除契約
    之適用。次按契約當事人之一方遲延給付者，他方當事人得定相當期限，催告其
    履行，如於期限內不履行時，得解除契約，民法第二百五十四條定有明文；又債
    權人非因債務人遲延給付當然取得契約解除權，必定相當期限催告其履行，如於
    期限內不履行時，始得解除契約，此觀民法第二百五十四條之規定自明（最高法
    院著有三十一年上字第二八四０號判例意旨參照）。經查，被告固曾於八十八年
    七月一日，以苗栗大坪頂郵局第二二號存證信函通知原告及張玉火，明示上開協
    議書因張玉火未依約於期限內清償，自即日起失效等情，此有郵局存證信函及回
    執等件在卷足稽，且為原告所不爭執，自堪信實在。惟觀之被告所書郵局存證信
    函內容載明：「．．．因乙方（指張玉火）未能依約履行，則該協議書於八十八
    年七月一日起自當失效，特此聲明。」等語，查諸前開內容足悉被告並未於信函
    內定明相當期限催告債務人張玉火履行債務，復未明確表示解除契約之意思表示
    ，因本件協議內容非如民法第二百五十五條所謂契約當事人之一方未按期給付，
    他方當事人得不經催告，逕行解除契約情形之適用，揆諸前揭法例，則契約當事
    人之一方遲延給付時，他方必定相當期限催告履行，亦即債權人之被告非因債務
    人張玉火遲延給付而當然取得契約解除權，必於定相當期限催告張玉火履行，而
    未於期限內履行時，始得解除契約，準據上述，亦難遽以被告曾寄送前開郵局存
    證信函通知原告及張玉火二人，即認三方之協議書已生解除之法律效果。次查，
    本件協議書之當事人為兩造及張玉火三方，此有協議書在卷可參，縱被告於寄送
    郵局存證信函後之約一個月左右，曾與張玉火洽談並達成解除前開協議書之合意
    ，業據證人張玉火證述屬實，堪信實在，惟因本件協議書既係兩造及張玉火三人
    所共同訂定，則屬三方之契約關係，自難僅憑張玉火與被告二人合意即得解除此
    三方所簽訂之協議內容，則被告辯稱協議內容已因被告及張玉火合意解除而失效
    云云，委不足取。
五、本件原告另主張兩造及張玉火於協議是時，除約定被告須將系爭二筆土地權狀交
    付原告辦理移轉登記外，並須將其上之建物移轉原告占有使用云云，惟此已為被
    告所否認。經查，該紙協議書上並無移轉系爭建物占有使用之約定，此有協議書
    一件附卷足稽，且據參與協議之證人陳光隆結證稱：「協調當時並未談到房子之
    事。」及證人林本源結證稱：「我有參與協調，當初雙方沒有談到土地上房子之
    處理。」各等語綦詳，並據證人即原告之父劉家隆證述：「當初在協議過程沒有
    談到房子問題。」等語屬實（均見本院同上言詞辯論筆錄），而原告就其前開主
    張，並未能另舉他證以實其說，堪信被告所辯於協議是時，並未提及系爭建物之
    移轉占有等情非虛，則原告此部分之主張，尚非足採。
六、按債之清償，得由第三人為之，民法第三百十一條第一項前段定有明文。查原告
    既將債務人張玉火積欠被告之三十五萬元借款提存於本院提存所，以代張玉火清
    償等情，業如前述，則被告依三方協議書第二條之約定，即負有提供系爭二筆土
    地之所有權狀交付原告，俾利其辦理移轉登記事宜之義務。從而，原告依契約之
    法律關係，訴請被告應將坐落苗栗縣苗栗市○○○段上南勢坑小段一四二三之七
    地號及一四二三之十地號二筆土地之所有權狀交付原告，並協同將各該土地所有
    權應有部分各三分之一辦理移轉登記與原告所有，於法尚無不合，所訴應予准許
    ，至三方之協議內容並未就系爭建物之移轉占有等情亦有約明，則原告併依契約
    之法律關係，訴請被告移轉系爭建物之占有，即失所據，無從准許。
七、因本案事證已臻明確，兩造其餘主張陳述及所提之證據，經審酌與本院前揭判決
    不生影響，無一一論述之必要，附此敘明。
據上論結，本件原告之訴為一部有理由、一部無理由，依民事訴訟法第七十九條但書
，判決如主文。
中      華      民      國    八十九    年      七      月     十二     日
                                  臺灣苗栗地方法院苗栗簡易庭
~B法      官  高  敏  俐
右為正本係照原本作成。
如對本判決上訴，須於判決送達後廿日內向本院提出上訴狀。
~B法院書記官  陳  蕙  楠
中      華      民      國    八十九    年      七      月     十二     日


司法院資訊處製作；財團法人民間司法改革基金會備份。
